臺灣桃園地方法院民事判決　　　　　　　99年度訴字第1163號
原　　　告　廖靖文
訴訟代理人　林良財律師
複　代理人　何文雄律師
　　　　　　游香瑩律師
被　　　告　游春錦
　　　　　　劉游春桂
上　一　人
訴訟代理人　謝新平律師
上列當事人間請求清償債務事件，於民國100 年1 月11日言詞辯
論終結，本院判決如下：
    主  文
被告應連帶給付原告新臺幣肆佰零陸萬元，及自民國九十九年八
月十日起至清償日止，按年息百分之五計算之利息。
訴訟費用由被告連帶負擔。
本判決於原告以新臺幣壹佰拾陸萬元為被告供擔保後，得假執
行。但被告劉游春桂如以新臺幣肆佰零陸萬元為原告預供擔保，
得免為假執行。
    事實及理由
壹、程序方面：
一、按共同訴訟之被告數人，其住所不在一法院管轄區域內者，
    各該住所地之法院俱有管轄權；同一訴訟，數法院有管轄權
    者，原告得任向其中一法院起訴，民事訴訟法第20條及第22
    條分別定有明文。查本件被告劉游春桂之住所雖非設於本院
    管轄區域內，惟被告游春錦之住所地則係設於本院管轄區域
    內，參以原告係以被告游春錦為本件借款債務之主債務人，
    被告劉游春桂為連帶保證人，請求渠等2 人就本件借款債務
    負連帶清償責任，足見被告2 人就本件訴訟之原因事實有牽
    連關係，揆諸前揭規定，本院就本件清償債務事件自有管轄
    權。至被告劉游春桂雖以其住所未設於本院管轄區域內為由
    ，請求將本件訴訟裁定移送於有管轄權之法院；然本院依法
    就本件清償債務事件既有管轄權，業如前述，且原告就被告
    劉游春桂前開聲請亦當庭表示反對（參見本院卷第45頁），
    則被告劉游春桂此部分之聲請尚屬於法無據，不應准許，先
    予敘明。
二、被告游春錦經合法通知，未於言詞辯論期日到場，核無民事
    訴訟法第386 條各款所列情形，爰依原告之聲請，由其一造
    辯論而為判決。
貳、實體方面：
一、原告起訴主張：被告游春錦於民國94年5 月8 日向臺灣中小
    企業銀行新明分行（下稱臺灣中小企業銀行）借款新臺幣（
    下同）490 萬元（下稱系爭借款），由被告劉游春桂擔任連
    帶保證人，並提供渠等2 人共有坐落桃園縣中壢市○○○段
    舊社小段123-16地號土地（持分各1/28）及其上同段3841建
    號即門牌號碼桃園縣中壢市○○○路○段229 號建物（持分
    各1/2 ，下合稱系爭房地）設定最高限額抵押權690 萬元予
    臺灣中小企業銀行。嗣原告於97年4 月3 日取得被告游春錦
    就系爭房地應有部分之所有權，惟被告竟未依約清償系爭借
    款，而由訴外人劉東懋代為清償，臺灣中小企業銀行即將其
    對被告之債權及債權擔保（即抵押權）讓與劉東懋；其後劉
    東懋即於98年6 月22日聲請本院民事執行處以98年度司執字
    第56232 號強制執行事件拍賣原告所有系爭房地之應有部分
    ，經以406 萬元拍定，致原告之權益受損甚鉅。又原告係於
    被告設定上開抵押權後始取得系爭房地應有部分之所有權，
    自屬抵押物之第三取得人，而於原告以物上保證人地位代被
    告清償系爭借款債務予劉東懋後，即屬就債之履行有利害關
    係之第三人，並依法承受劉東懋自前手臺灣中小企業銀行處
    所取得就上開債權之擔保（含抵押權、連帶保證債權）及其
    他從屬一切權利；而被告劉游春桂既為系爭借款債務之連帶
    保證人，即應與被告游春錦負連帶清償之責，是原告自得依
    代位求償之相關規定，請求被告連帶償還代償之406 萬元債
    務。另被告並無法律上之原因而受有利益，致原告受有損害
    ，原告亦得本於不當得利之法律關係為請求。為此，爰依民
    法第312 條、第879 條及第179 條之規定，併予主張為選擇
    合併而提起本件訴訟，並聲明：除供擔保金額外，餘如主文
    所示。
二、被告劉游春桂則以：被告2 人為親姊妹關係，原告則為被告
    游春錦之前夫，被告2 人係於84年間合夥購買系爭房地，嗣
    因被告游春錦做生意需要資金，欲向臺灣中小企業銀行辦裡
    貸款，故被告劉游春桂基於姊妹情誼，遂同意擔任系爭借款
    債務之連帶保證人，並提供系爭房地為擔保，然實際上被告
    劉游春桂並非系爭借款之共同借款人；其後因原告與被告游
    春錦間夫妻失和、游春錦發生外遇而離婚，並被告游春錦於
    原告逼迫下，以夫妻贈與為原因，將其原有系爭房地之應有
    部分辦理過戶予原告。而原告於受贈系爭房地時，業已知悉
    該房地設定有上開抵押權向臺灣中小企業銀行貸款，即應承
    受原有抵押貸款之債務，故原告嗣未清償系爭借款債務，致
    其所有系爭房地之應有部分遭抵押權人聲請拍賣，就原告而
    言應係清償其所承受之債務，並非代被告游春錦清償，亦與
    連帶保證人即被告劉游春桂無涉；況訴外人劉東懋亦無將其
    對被告之債權讓與原告，故原告即非民法第312 條之有利害
    關係第三人，或同法第879 條之物上保證人，自不許其依上
    開規定向被告行使權利。再原告既係清償自己債務，被告劉
    游春桂又僅係系爭借款債務之連帶保證人而無受有任何利益
    ，則原告依民法第179 條之規定請求被告給付406 萬元及利
    息，於法亦屬無據等語置辯，並聲明：原告之訴及假執行之
    聲請均駁回；如受不利判決，願供擔保，請准宣告免為假執
    行。
三、被告游春錦未於言詞辯論期日到場，亦未提出書狀為任何聲
    明或陳述。
四、兩造不爭執之事實：
  (一)被告游春錦於94年5 月12日向臺灣中小企業銀行借款490 萬
    元，由被告劉游春桂擔任連帶保證人，並提供渠等共有之系
    爭房地設定最高限額抵押權690 萬元予臺灣中小企業銀行。
  (二)原告於97年4 月3 日以夫妻贈與為原因，由其前配偶即被告
    游春錦處取得游春錦原有系爭房地之應有部分；而渠等係於
    同年3 月27日辦理離婚登記。
  (三)訴外人即被告劉游春桂之配偶劉東懋係於98年5 月8 日代為
    清償被告游春錦積欠臺灣中小企業銀行之系爭借款，臺灣中
    小企業銀行並同時將其對被告之債權及債權擔保（即抵押權
    ）讓與劉東懋。
  (四)訴外人劉東懋於98年6 月22日聲請本院民事執行處以98年度
    司執字第56232 號強制執行事件拍賣原告就系爭房地之應有
    部分，由被告劉游春桂以406 萬元拍定。
五、兩造於本院100 年1 月11日言詞辯論期日，協議簡化爭點如
    下：
  (一)原告代為清償被告游春錦之系爭借款債務後，得否向該債務
    之連帶保證人即被告劉游春桂求償？被告劉游春桂對原告是
    否構成不當得利？
  (二)原告請求被告應連帶清償406萬元，有無理由？
六、本院之判斷：
  (一)原告主張上開事實，業據其提出與其所述相符之臺灣中小企
    業銀行房屋貸款定型化契約、抵押權設定契約書、系爭房地
    登記謄本、債權讓與證明書、本院民事執行處99年5 月31日
    桃院永98司執九字第56232 號函、被告游春錦之戶籍謄本及
    切結書等附卷為證（參見本院卷第8 至28、40、52頁），而
    被告游春錦已於相當時期受合法之通知，既未於言詞辯論期
    日到場，亦未提出書狀作何聲明、陳述以供本院審酌，依民
    事訴訟法第280 條第3 項前段準用同法條第1 項前段之結果
    ，視同對於原告主張之前開事實自認。
  (二)至被告劉游春桂雖主張原告係清償自己債務，無權向其求償
    云云。惟查：
    1.按就債之履行有利害關係之第三人為清償者，於其清償之
      限度內承受債權人之權利，民法第312 條定有明文。又按
      物上保證人及擔保財產之第三取得人，均屬上開規定所指
      就債之履行有利害關係之第三人，所謂物上保證人，乃非
      債務人而為設定抵押權行為之當事人，亦即非債務人設定
      抵押權契約之設定人，所謂擔保財產之第三取得人，就抵
      押權而言，即抵押物第三取得人，亦即抵押權設定之後取
      得抵押物之人（最高法院65年台上字第796 號判例意旨參
      照）。再按前揭條文所稱之第三人代位權，係一種法律上
      之債權移轉，同法第295 條第1 項有關「讓與債權時，該
      債權之擔保及其他從屬之權利，隨同移轉於受該人」之規
      定當應類推適用。若就債之履行有利害關係之第三人為全
      部清償者，其得行使代位權之範圍，應為債權人原權利之
      全部，並及於人之擔保或物之擔保等一切從屬之權利，此
      為當然之解釋（最高法院84年度台上字第1688號、82年度
      台上字第237 號判決意旨參照）。亦即民法第312 條所謂
      第三人於其清償之限度內承受債權人之權利，係指其得代
      位行使債權人之權利，則債權人之債權及從屬於該債權之
      權利（包括保證人保證該債權而對債權人所負應履行保證
      責任之義務）均於第三人代償時，當然移轉予第三人，第
      三人自得請求主債務人及連帶保證人負連帶清償責任。
    2.經查，本件原告係於被告游春錦以其與被告劉游春桂共有
      之系爭房地設定最高限額抵押權向臺灣中小企業銀行借款
      490 萬元後，方以夫妻贈與為原因自被告游春錦處登記取
      得系爭房地之應有部分所有權，業如前述，且於被告游春
      錦將原有系爭房地之應有部分贈與原告時，雙方並未特別
      約定此後系爭借款債務應由原告負責清償，有被告游春錦
      於97年3 月26日所書立之切結書附卷可核（參見本院卷第
      52頁），參以被告游春錦與原告就系爭房地之應有部分於
      97年4 月3 日辦理所有權移轉登記後，系爭借款債務仍係
      由被告游春錦所設臺灣中小企業銀行帳號00000000000 號
      帳戶內持續扣款至97年9 月份止，有臺灣中小企業銀行10
      0 年1 月7 日民事陳報狀檢附被告游春錦上開帳戶活期存
      款交易明細資料附卷可憑（參見本院卷第81至122 頁），
      顯見原告自被告游春錦處僅係受贈移轉系爭房地之應有部
      分所有權，而未一併承擔原抵押之系爭借款債務清償責任
      ，揆諸前揭判例意旨，原告應單純僅係系爭抵押房地之第
      三取得人而已。繼之原告以其所有系爭房地之應有部分代
      被告2 人清償系爭借款債務，自屬上開法律規定就債之履
      行有利害關係之第三人，原告自得於其清償406 萬元之限
      度內承受原債權人劉東懋（係受讓自臺灣中小企業銀行上
      開債權）之權利，代位行使劉東懋對被告游春錦之借款債
      權，並請求連帶保證人即被告劉游春桂履行保證責任，故
      原告主張被告就系爭借款債務應負連帶清償責任等語，於
      法尚非無據。至被告劉游春桂復辯稱劉東懋並未將上開債
      權讓與原告云云；惟按民法第312 條所稱之第三人代位權
      係法律上之債權移轉，本無待原債權人之移轉，而當然移
      屬於該第三清償人，此參諸上開實務意旨甚明；是原告於
      代為清償被告游春錦所積欠之系爭借款債務後，當然取得
      原債權人劉東懋對被告2 人之權利，此無待乎劉東懋之移
      轉，故被告劉游春桂此部分之抗辯仍無足採。
  (三)第按給付有確定期限者，債務人自期限屆滿時起，負遲延責
    任；遲延之債務，以支付金錢為標的者，債權人得請求依法
    定利率計算之遲延利息；應付利息之債務，其利率未經約定
    ，亦無法律可據者，週年利率為5%，民法第229 條第1 項、
    第233 條第1 項前段及第203 條分別定有明文。查本件被告
    就系爭借款債務因未如期清償，致遭債權人劉東懋聲請拍賣
    系爭抵押房地，業如前述，則依被告與臺灣中小企業銀行所
    簽署之前揭房屋貸款定型化契約第9 條第1 項約定（參見本
    院卷第11頁），被告所積欠系爭借款債務即視為全部到期，
    而被告屆期未為清償，即應負遲延責任。是以，原告主張被
    告應自起訴狀繕本送達之翌日（即99年8 月10日，按原告同
    意以被告游春錦之送達時間為準，參見本院卷第125 頁背面
    ）起至清償日止，按法定利率即年息5%計算之利息，即屬有
    據，應予准許。
  (四)末者，本件原告雖另以選擇合併方式主張依民法第879 條物
    上保證人地位及同法第179 條不當得利之相關規定為其請求
    依據，惟本院既已擇前開請求權基礎判決原告勝訴，就其餘
    訴訟標的即毋庸加以審究，附此敘明。
七、綜上所述，原告依據民法第312 條之規定，請求被告連帶給
    付406 萬元，及自99年8 月10日起至清償日止，按年息5%計
    算之利息，為有理由，應予准許。又原告與被告劉游春桂均
    陳明願供擔保，請准宣告假執行及免假執行之宣告，均核無
    不合，爰分別酌定相當之擔保金額併准許之。
八、本件事證已臻明確，兩造其餘主張、陳述及所提證據，經審
    酌與上開判決結果不生影響，不再一一論述，併此敘明。
九、據上結論，本件原告之訴為有理由，依民事訴訟法第385 條
    第1 項前段、第78條、第85條第2 項、第390 條第2 項、第
    392 條第2 項，判決如主文。
中    華    民    國   100    年     1     月    31   日
                  民事第一庭  法  官  陳振嘉
正本係照原本作成。
如對本判決上訴，須於判決送達後20日內向本院提出上訴狀。如
委任律師提起上訴者，應一併繳納上訴審裁判費。
中    華    民    國   100    年    2     月    1     日
                              書記官  谷貞豫